臺灣高等法院臺南分院刑事判決　　　　　　九十一年度上易字第一一五二號　 Ｃ
　　　上　訴　人　臺灣台南地方法院檢察署檢察官
　　　被　　　告　甲○○○
右上訴人因被告違反台灣省菸酒專賣條例案件，不服中華民國九十一年九月四日台灣
台南地方法院九十一年度易更字第二號第一審判決（起訴案號：臺灣台南地方法院檢
察署九十一年度偵字第一七六三號），提起上訴，本院判決如左：
      主      文
上訴駁回。
      理      由
一、公訴意旨略以：甲○○○基於概括犯意，自不詳時間起，向不詳姓名者，販入未
    貼專賣憑證洋菸，連續多次在台南縣善化鎮○○路牛墟市場，賣予不特定顧客。
    嗣於民國（下同）九十年十二月十一日中午十二時，在上開市場，為警當場查獲
    ，並扣得未貼專賣憑證洋菸七星牌二百八十包、峰牌四十包、大街杜大牌一百三
    十包。因認被告甲○○○涉有違反臺灣省內菸酒專賣暫行條例第三十七條第五款
    販賣未貼專賣憑證菸類罪嫌云云。
二、按犯罪後，法律已廢止其刑罰者，應諭知免訴判決，刑事訴訟法第三百零二條第
    四款，定有明文。
三、本件公訴意旨雖認，被告甲○○○基於概括犯意，自不詳時間起，向不詳姓名者
    販入未貼專賣憑證洋菸，並先後多次在台南縣善化鎮○○路牛墟市場內，將上開
    洋菸賣予不特定顧客，涉有違反臺灣省內菸酒專賣暫行條例第三十七條第五款販
    賣未貼專賣憑證菸類犯行。然經查：
  (一)台灣省內菸酒專賣暫行條例，業經總統於九十一年五月廿二日，以華總一義字第
    ○九一○○一○二○三○號令公布廢止。雖政府為加入世界貿易組織，並因應菸
    酒專賣制度廢止，制定有菸酒管理法，該法並經行政院於九十年十一月廿九日，
    ，以台九十財字第○六九六七一號令公布，自九十一年一月一日起施行。依該法
    第一條規定：本法所稱私菸、私酒，指未經許可產製或輸入之菸酒。又同法第三
    十二條第一項第一款、第二款規定：菸經包裝出售者，製造業者或進口業者，應
    於直接接觸菸之容器上，標示左列事項︰一品牌名稱。二製造業者名稱及地址；
    其屬進口者，並應加註進口業者名稱及地址；依第二十八條接受委託製造者，並
    應加註受委託之製造業者名稱及地址；依第二十九條分裝銷售者，並應加註分裝
    之製造業者名稱及地址。又同法第四十七條規定：明知為私菸、私酒，而販賣、
    轉讓或意圖販賣而陳列者，處一年以下有期徒刑、拘役或科或併科新台幣十五萬
    元以上七十五萬元以下罰金。由上開規定觀之，本件被告所販賣扣案未貼專賣憑
    證洋菸，並無許可輸入進口標示，故應認被告所為，係屬菸酒管理法所稱，販賣
    「私煙」無訛。然被告係在九十年十二月十一日為警查獲前，於不詳時間，販入
    扣案未稅洋菸，惟斯時菸酒管理法尚未施行（按菸酒管理法自九十一年一月一日
    起施行）。則依刑法第一條「罪刑法定主義原則」，即行為之處罰，以行為時法
    律有明文規定者為限。是以，本件被告販賣扣案未稅洋菸行為，自不得依菸酒管
    理法規定，予以論處。
  (二)又參酌臺灣省內菸酒專賣暫行條例第三十七條第五款之罪，旨在確保菸酒之專賣
    制度，核與菸酒管理法第四十七條立法目的，係在健全菸酒管理，二者立法目的
    ，並不相同，且二罪保護法益，亦有不同，罪質自不相當，難認台灣省內菸酒專
    賣暫行條例第三十七條第五款所定販賣未貼專賣憑證菸類罪，與菸酒管理法第四
    十七條所定明知為私菸而販賣罪間，有舊法與新法關係，而有新舊法比較問題。
  (三)再按台灣省內菸酒專賣暫行條例，其立法目的，既旨在確保菸酒之專賣制度。則
    菸酒專賣制度於九十一年五月廿二日廢止後，該條例即已欠缺法律維護之對象，
    該條例其中所定罰則，自當然除罪化（參見台灣高等法院九十一年二月六日發文
    ，研討菸酒管理法施行後可能衍生法律問題第三則，刊於司法周刊第一○七四期
    第三版，詳本院卷廿八頁）。是被告於前揭時地，連續販賣未貼專賣憑證菸類行
    為，雖涉有台灣省內菸酒專賣暫行條例第三十七條第五款之罪。然在本件裁判時
    ，台灣省內菸酒專賣暫行條例既已公告廢止，且被告販賣未貼專賣憑證菸類行為
    時，菸酒管理法又未施行，自屬無處罰明文。依前說明，本件被告所為，自應諭
    知免訴判決。
四、本件檢察官上訴意旨，以菸酒管理法於九十一年一月一日施行，原審於九十一年
    九月四日判決時，菸酒管理法已有效施行，原判決既認被告所販賣者係菸酒管理
    法所稱「私煙」，即有菸酒管理法第四十七條規定之適用，自有新舊法比較關係
    ，原判決未察，自有不當云云。然依上所述，被告行為時，菸酒管理法尚未施行
    ，依罪刑法定原則，自不能以菸酒管理法，對被告課以刑責。而台灣省內菸酒專
    賣暫行條例，其立法目的，旨在確保菸酒之專賣制度。該條例既於被告行為後，
    已在九十一年五月廿二日公告廢止，則被告行為即屬除罪化。原判決因而依刑事
    訴訟法第三百零二條第四款規定，認被告犯罪後，法律已廢止其刑罰，而諭知被
    告右揭犯行，應予免訴。本院經核原判決認事用法，均無違誤。檢察官上訴意旨
    ，指摘原判決不當，為無理由，應予駁回。
據上論斷，應依刑事訴訟法第三百六十八條，判決如主文。
本案經檢察官李傳來到庭執行職務。
中    華    民    國      九十一      年      十一      月    七        日
                                  臺灣高等法院臺南分院刑事第七庭
                                      審判長法官  蔡    崇    義
                                            法官  許    進    國
                                            法官  董    武    全
右正本證明與原本無異。
不得上訴。
                                      法院書記官  黃    全    忠
中    華    民    國      九十一      年      十一      月     十二     日
